最　高　行　政　法　院　判　決　　　　　　　　　　九十一年度判字第五六一號
　　原　　　告　乙○○
　　訴訟代理人　甲○○
　　被　　　告　臺中市政府
　　代　表　人　胡志強
右當事人間因違章建築事件，原告不服內政部中華民國八十九年三月二日台八十九內
訴字第八九○二六○七號再訴願決定，提起行政訴訟。本院判決如左：
　　主  文
原告之訴駁回。
訴訟費用由原告負擔。
　　事  實
緣原告所有坐落於臺中市○區○○路一二一巷十三號前高約四公尺，面積約十平方公
尺磚造建物，經臺中市南區區公所於八十七年五月間查報，係屬未經申請許可，擅自
增建之違章建築，被告所屬工務局乃以八十七年六月二十二日中工建字第五五七四一
號違章建築拆除通知單通知甲○○應執行拆除。嗣被告所屬工務局發現受處分人應為
原告，且系爭違建之高度應為三公尺，材料應為１鐵架、烤漆板，２欄杆、磚造，乃
以八十七年十二月三十一日中工建字第九四九九八號違章建築拆除通知單通知更正及
執行拆除。原告不服，提起訴願，經臺灣省政府以被告未重行踐行查報程序，逕以更
正方式為之，過程不無粗率，及有無原告指稱擴大違建範圍亦未予究明等由，以八十
八年五月四日府訴三字第一五二一二三號訴願決定：「原處分撤銷，由原處分機關另
為處分。」嗣被告所屬工務局乃以八十八年六月五日中工建字第四八九二一號函請臺
中市南區區公所就前開地址前鐵架、烤漆板、欄杆等涉及違建，請派員依規查處，並
明該局八十七年六月二十二日中工建字第五五七四一號違章建築拆除通知單並未撤
銷仍屬有效（依原處分機關八十八年八月十九日府工建字第一○九○三六號函及八十
八年十月八日府工建字第一二八七○九號函附補充答辯書稱前開八十七年五月間查報
之磚造違建占用巷道，業於八十七年七月十四日執行拆除在案）云云。臺中市南區區
公所乃於八十八年六月十日再次重新查報，坐落於前揭地址前方另有高約三公尺，面
積約十平方公尺，鐵架、烤漆板造之遮雨棚，係屬未經申請許可，擅自增建之違章建
築，經被告所屬工務局派員勘查屬實，乃以八十八年六月二十九日中工建字第五三七
三九號違章建築拆除通知單通知應執行拆除。原告對上開被告所屬工務局八十八年六
月五日中工建字第四八九二一號函及八十八年六月二十九日中工建字第五三七三九號
違章建築拆除通知單表示不服，經臺灣省政府分別以八十八年十一月十一日府訴字第
一六一一九一號訴願決定程序駁回及八十八年十一月二十三日府訴字第一六一三三九
號訴願決定駁回。原告於臺灣省政府未為訴願決定之前，即以臺灣省政府逾期不為決
定，亦未通知延期等由，向內政部逕提再訴願，復遭決定駁回。遂向本院提起行政訴
訟。茲摘兩造訴辯意旨於次：
原告起訴意旨及補充理由略謂：一、被告於八十七年十一月三十日在本巷貼出公告，
限於十日內要拆除本巷各戶之違建鐵棚，當時因本巷其他各戶託人說項而沒被拆除，
唯獨原告無人可託，所以被告復以八十七年十一月三十一日中工建字第九四九九八號
違章建築拆除通知單，要獨獨拆除原告一戶之鐵棚，原告認為被告執法不公。依據違
章建築處理辦法第四條「違章建築查報人員遇有違反違章建築法規之新建、增建、改
建、修建情事時，應立即報告主管建築機關處理。主管建築機關因查報、檢舉或其他
情事，知有違章建築情形，而在施工中者，應即勒令停工。」被告顯然濫用權力，依
據行政訴訟法第四條規定：「逾越權限或濫用權力之行政處分以違法論。」本案之標
的物僅有房屋前之鐵棚一項迄今未變，而內政部竟昧於事實枉審曲議，意在混淆案情
以達枉法之目的。二、原告大門兩旁僅設有紅色鐵欄杆而已，高度為一公尺三十公分
，並無違建之磚造建物。原告從未見過南區區公所違章查報單，當時原告接到被告八
十七年六月二十二日中工建字第五五七四一號違章建築拆除通知單後，雖然明知通知
單上之受文者姓名及違建情形均有誤，被告有偽造公文書之嫌，但是當時並未深究，
及時將鐵欄杆拆除。被告八十七年十一月三十一日中工建字第九四九九八號違章建築
拆除通知單，乃係用穿鑿附會之手段，假借更正八十七年六月二十二日中工建字第五
五七四一號違章建築拆除通知單之名，以達到報復拆除原告一戶之房前鐵棚之實。三
、被告八十七年六月二十二日中工建字第五五七四一號違章建築拆除通知單，與被告
八十七年十一月三十一日中工建字第九四九九八號違章建築拆除通知單，兩者時間上
相隔半年，其原因乃原告房前右側地上自來水箱旁五塊擋水磚之另案，因被告介入此
項鄰居之爭執處理不公，因而原告於八十七年十二月二十一日向臺灣省政府人事處之
陳情書中，亦同時揭發了被告八十七年六月二十二日中工建字第五五七四一號違章建
築拆除通知單上記載不實之情事，被告因此挾怨執意要單獨拆除原告一戶之房前鐵棚
。三、被告的訴願答辯書已經肯定「本案經本市南區區公所查報並由本府工務局勘查
屬實在案」，臺灣省政府又根據什麼說：「被告未踐行查報程序」，不過是藉此撤銷
被告無法勝訴之原案，另再製造所謂「新受」來掩人耳目。請判決撤銷訴願、再訴願
決定及原處分等語。
被告答辯意旨略謂：本違建案於八十七年五月二十八日即由被告所屬區公所查報在案
，因違建事實與材料、高度皆由查報人員目測、判斷，且本案違建案佔用巷道影響公
共安全之出入交通，並於八十七年七月十四日由拆除隊執行拆除該障礙物在案。依據
建築法第二十五條「建築物非經申請直轄市、縣（市）、（局）主管建築機關之審查
許可並發給執照，不得擅自建造或使用、或拆除」及違章處理辦法第二條「本辦法所
稱之違章建築為建築法適用地區內依法應申請當地建築機關之審查許可並發給執照方
能建築而擅自建築之建築物」。被告對於原告所居住之本市○區○○路一二一巷十三
號前之違建所有處分均依法處理，違建是事實，原告一再提起不合理訴訟，實屬不當
，請判決駁回原告之訴等語。
　　理  由
一、關於被告所屬工務局八十七年六月五日中工建字第四八九二一號函部分：按人民
    提起訴願、再訴願，以有官署之行政處分存在為前提要件。此觀訴願法第一條之
    規定即明。又「行政官署就其主管事務對所屬機關所為指示處理之命令，係屬上
    級官署對下級官署，本於職權所行之指揮監督，既非對人民所為之行政行為，更
    不因而對人民發生具體的法律效果，自不能認為行政處分，而對之提起訴願。」
    本院五十七年度訴字第一七八號亦著有判例。本件原告不服被告所屬工務局八十
    八年六月五日中工建字第四八九二一號函略以：「貴轄區○○路一二一巷十三號
    前鐵架、烤漆板、欄杆等涉及違建，請貴所（臺中市南區區公所）派員依規查處
    ，．．．」核其內容，係屬上級機關本於監督權對於下級機關所為之指示，並非
    對人民之行政處分，原告對之提起訴願及再訴願，自屬程序不合。一再訴願決定
    ，遞自程序予以駁回，尚無違誤。原告就此部分復提起行政訴訟，並非法之所許
    ，應予駁回。
二、關於被告所屬工務局八十八年六月二十九日中工建字第五三七三九號違章建築拆
    除通知單部分：按「本法所稱建造，係指左列行為：一．．．二增建：於原建築
    物增加其面積或高度者。．．．」「建築物非經申請直轄市、縣（市）（局）主
    管建築機關之審查許可並發給執照，不得擅自建造或使用或拆除。．．．」又「
    本辦法所稱之違章建築，為建築法適用地區內，依法應申請當地主管建築機關之
    審查許可並發給執照方能建築，而擅自建築之建築物。」「直轄市、縣（市）主
    管建築機關，應於接到違章建築查報人員報告之日起五日內實施勘查，認定必須
    拆除者，應即拆除之。．．．」分別為建築法第九條第二款、第二十五條第一項
    前段及違章建築處理辦法第二條、第五條前段所明定。本案經臺中市南區區公所
    於八十八年六月十日再次重新查報，坐落於臺中市○區○○路一二一巷十三號前
    另有高約三公尺，面積約十平方公尺，鐵架、烤漆板造之遮兩棚，係屬未經申請
    許可，擅自增建之違章建築，經被告所屬工務局派員勘查屬實，乃以八十八年六
    月二十九日中工建字第五三七三九號違章建築拆除通知單通知應執行拆除。揆之
    前揭規定，並無不合。一再訴願決定，遞予維持，亦俱無違誤。原告起訴論旨謂
    ：被告因介入另案爭執處理不公，原告向臺灣省政府人事處陳情，被告因此挾怨
    執意單獨拆除房前鐵棚，顯屬濫用權力，應以違法論云云，尚屬乏據可稽，難予
    憑取，其訴非有理由，應予駁回。
據上論結，本件原告之訴為無理由，爰依行政訴訟法施行法第二條、行政訴訟法第九
十八條第三項前段，判決如主文。
中　　華　　民　　國　　九十一　　　年　　　四　　　　月　　二十五　　　日
                    最 高 行 政 法 院  第 五 庭
                                審 判 長 法  官　　　徐　樹　海
                                         法  官      廖  宏  明
                                         法  官　　　鄭　淑　貞
                                         法  官　　　林　家　惠
                                         法  官　　　林　茂　權
右  正  本  證  明  與  原  本  無  異
　　　　　　　　　　　　　　　　　　　　 法院書記官　陳　盛　信
中　　華　　民　　國　　九十一　　　年　　　四　　　　月　　二十五　　　日
